【裁判字號】    97,訴,1315
【裁判日期】    980220
【裁判案由】    第三人異議之訴
【裁判全文】
臺灣士林地方法院民事判決              97年度訴字第1315號
原      告  戊○○
訴訟代理人  黃麗蓉律師
被      告  丙○○
訴訟代理人  丁○○
被      告  交通部臺灣鐵路管理局
法定代理人  乙○○
訴訟代理人  龔維智律師
複代理人    甲○○
上列當事人間第三人異議之訴事件，本院於98年2 月9 日言詞辯
論終結，判決如下：
    主  文
原告之訴駁回。
訴訟費用新臺幣肆萬伍仟伍佰伍拾元由原告負擔。
    事實及理由
一、原告主張：被告交通部臺灣鐵路管理局（下稱被告臺鐵）前
    於民國94年11月間向本院提起拆屋還地之訴，主張坐落臺北
    市○○區○○段2小段363-1地號土地（下稱系爭土地）為中
    華民國所有，被告臺鐵為管理機關，被告丙○○及黃蘇玉霞
    所有之門牌號碼臺北市○○區○○街17-5號房屋（下稱系爭
    房屋），第1層31平方公尺、第2層33平方公尺，無權占用系
    爭土地，無法律上原因受有利益，致被告臺鐵受有損害等語
    ，訴請被告丙○○及黃蘇玉霞拆屋還地，且請求給付不當得
    利。經本院以94年度訴字第1080號、臺灣高等法院95年度上
    字599號民事判決、最高法院96年度臺上字695號民事裁定確
    定在案。後被告臺鐵以上開確定判決為執行名義，向本院聲
    請強制執行，經本院以97年度執字第8007號執行事件執行在
    案。惟被告丙○○所有之系爭房屋，早於93年2 月15日以新
    臺幣（下同）400 萬元出賣予訴外人林柏州，後訴外人林柏
    州復於94年5月30日以450萬元出賣予原告。而訴外人林柏州
    於原告支付250萬元後，依雙方權利轉讓買賣契約第3條約定
    ，同意原告設籍，原告於94年9 月26日正式遷入系爭房屋。
    原告並於94年11月30日辦妥水費名義人登記、同年12月1 日
    辦妥電力名義人登記。且原告因積欠第三人湛志強債務，遭
    湛至強對系爭房屋聲請強制執行，並於94年12月6 日囑託查
    封登記，足證原告確為系爭房屋之所有權人。而原告於94年
    5 月30日即已買受系爭房屋，被告臺鐵於94年11月間始起訴
    訴請被告丙○○拆屋還地，故該確定判決之既判力自不及於
    原告。為此，依強制執行法第15條規定提起第三人異議之訴
    以資救濟等語。並聲明：本院97年度執字第8007號強制執行
    事件，就被告臺鐵對被告丙○○之拆屋還地等之強制執行程
    序應予撤銷。
二、被告臺鐵則以：系爭房屋係未經保存登記之房屋，無從為所
    有權移轉登記，縱原告所述其買受系爭房屋之事實為真，原
    告亦僅取得系爭房屋事實上之處分權，而未取得所有權，自
    無排除強制執行之權利等語置辯。並聲明：原告之訴駁回。
三、被告丙○○則辯以：伊業將系爭房屋轉讓給訴外人林柏州，
    原告應對林柏州主張，本件訴訟與伊無涉等語。並聲明：駁
    回原告之訴。
四、不爭執事項：
  (一)系爭土地為中華民國所有，被告臺鐵為管理機關。
  (二)系爭房屋為未辦理保存登記之房屋。
  (三)系爭房屋無權占用系爭土地，被告臺鐵因此對被告丙○○提
    起拆屋還地之訴，並請求相當於租金之不當得利，經本院94
    年度訴字第1080號、臺灣高等法院95年度上字第599 號民事
    判決、最高法院96年度臺上字第695 號民事裁定確定，被告
    臺鐵獲得勝訴判決。後被告臺鐵以該確定判決為執行名義，
    向本院聲請強制執行，經本院以97年度執字第8007號執行事
    件執行在案。
  (四)上開事實，經本院依職權調閱本院94年度訴字1080號、臺灣
    高等法院95年度上字第599 號、最高法院96年度臺上字第69
    5 號卷宗、本院97年度執字第8007號卷宗核閱屬實，堪信為
    真實。
五、本院得心證之理由：
    本件爭點為原告是否取得系爭房屋所有權？原告依強制執行
    法第15條規定提出第三人異議之訴，是否有理由？經查：
(一)、按第三人就執行標的物有足以排除強制執行之權利者，得於
    強制執行程序終結前，向執行法院對債權人提起異議之訴。
    如債務人亦否認其權利時，並得以債務人為被告，強制執行
    法第15條定有明文。次按，強制執行法第15條所謂就執行標
    的物有足以排除強制執行之權利者，係指對於執行標的物有
    所有權、典權、留置權、質權存在情形之一者而言，最高法
    院68年度台上字第3190號判例可資參照，並不包括事實上之
    占有及處分權。又違章建築之房屋，買受人因不能登記而代
    位原所有人提起異議之訴者，以該房屋原非債務人所有，執
    行法院誤予查封之情形為限，始得為之。是債務人若為出賣
    人，則買受人即無從代位行使排除侵害請求權，即無排除強
    制執行而提起第三人異議之訴之權利。民法第758 條規定不
    動產物權，依法律行為而取得設定、喪失、及變更者，非經
    登記不生效力，該項規定不因不動產為違章建築而有例外，
    最高法院62年度台上字第2414號判例可憑。是違章建築之讓
    與，雖因不能為移轉登記而不能為不動產所有權之讓與，但
    受讓人與讓與人間如無相反之約定，應認為讓與人已將該違
    章建築之事實上處分權讓與受讓人。是縱認原告所述之買賣
    過程屬實，亦非系爭房屋之所有權人，僅取得事實上處分權
    而已。
(二)、原告雖提出戶籍資料、水電費收據、權利讓渡買賣契約書二
    份欲佐證被告丙○○已將系爭房屋事實上管理處分權輾轉讓
    與給原告，惟被告丙○○於前開確定案件中，從未告知已將
    房屋出售他人，並於法院到場測量履勘時，表明丙○○為原
    始起造人並居住在該址，被告丙○○於第一審敗訴之後，接
    連提出第二審、第三審上訴，均從未提及已經遷出該房屋或
    者是房屋已轉讓給林柏州之事，倘若原告確實於前案訴訟之
    前已取得事實上管理處分權，為何於法院履勘及歷經二年餘
    之訴訟均不知悉前開訴訟，是原告主張其買受系爭房屋乙節
    ，容有可疑。退步言之，縱認原告主張丙○○將系爭房屋輾
    轉出售給原告乙節為事實，惟違章建築之讓與，因不能為移
    轉登記而不能為不動產所有權之讓與，讓與人僅能將違章建
    築之事實上處分權讓與受讓人，則系爭房屋因未辦保存登記
    ，所有權係屬原始起造人，並無從為所有權之移轉登記，其
    所有權尚未因原告與訴外人林柏州、被告丙○○間之買賣行
    為而產生變動，是原告並未取得系爭房屋之所有權，揆諸前
    開見解，原告並無足以排除強制執行程序之權利，而提起本
    件第三人異議之訴，即無理由。
六、原告依強制執行法第15條規定，主張本院97年度執字第8007
    號強制執行事件，就被告臺鐵對被告丙○○之拆屋還地等之
    強制執行程序應予撤銷，並無理由，應予駁回。
七、本件事證業臻明確，兩造其餘陳述及攻擊防禦方法，經本院
    審酌後，核與判決結果不生影響，爰不逐一論述，併此敘明
    。
八、本件訴訟費用之依據：民事訴訟法第78條、第87條第1項。
中    華    民    國    98    年    2     月    20    日
                  民事第一庭  法  官  絲鈺雲
以上正本證明與原本無異。
如對本判決上訴，應於判決送達後20日內向本院提出上訴狀。
中    華    民    國    98    年    2     月    24    日
                              書記官  林玫熹


司法院資訊處製作；財團法人民間司法改革基金會備份。
